【裁判字號】    97,重訴,372
【裁判日期】    971218
【裁判案由】    拆屋還地等
【裁判全文】
臺灣士林地方法院民事判決             97年度重訴字第372號
原      告  臺北市政府財政局
法定代理人  甲○○
原      告  臺北市立聯合醫院
法定代理人  乙○○
共      同
訴訟代理人  丁○○
            丙○○
被      告  戊○○
上列當事人間拆屋還地等事件，本院於民國97年12月4 日言詞辯
論終結，判決如下：
    主  文
被告應將坐落臺北市○○區○○段二小段四九０地號土地如附圖
所示A 、B 部分（面積各為五十點一八平方公尺、二十點二七平
方公尺），返還原告臺北市立聯合醫院。
被告應將坐落臺北市○○區○○段二小段490 地號土地上，門牌
號碼為臺北市○○區○○街六巷十號如附圖所示A 、B 部分房屋
（面積共計七十點四五平方公尺），返還原告臺北市政府財政局
。
被告應給付原告臺北市立聯合醫院、原告臺北市政府財政局各新
臺幣捌拾陸萬壹仟玖佰柒拾元、新臺幣仟捌佰陸拾壹元，及
均自民國九十七年十一月二十一日起至清償日止，按週年利率百
分之五計算之利息。
原告臺北市政府財政局其餘之訴駁回。
訴訟費用由被告負擔十分之九，餘由原告臺北市政府財政局負擔
。
    事  實  及  理  由
一、原告起訴主張：坐落臺北市○○區○○段2 小段490 地號土
    地，及其上門牌號碼為臺北市○○區○○街6 巷10號房屋（
    下稱系爭房地）為臺北市所有，分別由原告臺北市立聯合醫
    院及臺北市政府財政局管理。詎被告竟無權占用系爭房地，
    爰依民法第767 條、第179 條規定請求被告返還系爭房地及
    給付相當於租金之不當得利等情。並聲明：(一)被告應將系爭
    土地返還予原告臺北市立聯合醫院，將系爭房屋返還予原告
    臺北市政府財政局；(二)被告應分別給付原告臺北市政府財政
    局、臺北市立聯合醫院自民國92年10月1 日起至97年9 月30
    日止相當於租金之不當得利新臺幣（下同）各8,580 元、86
    萬1,973 元，並自97年11月21日起至清償日止，按週年利率
    5%計算之利息。
二、被告則以：伊確實居住於系爭房屋3 、40年，伊不知系爭房
    地為原告臺北市所有，因系爭房地係伊之伯父陳則蔡贈與予
    伊，伊非無權占有等語置辯。並聲明：駁回原告之訴。
三、兩造所不爭執之事實：
  (一)系爭房地為臺北市所有，系爭土地由原告臺北市立聯合醫院
    管理，系爭房屋則由臺北市政府財政局管理。
  (二)被告占有系爭房地已近40年。
  (三)系爭房屋坐落系爭土地如附圖所示A 、B 部分，面積分別為
    50.18 平方公尺、20.27 平方公尺，共計70.45 平方公尺。
  (四)系爭房地位於臺北市立聯合醫院陽明院區北投門診後方，距
    新北投捷運站步行約2 分鐘。
四、本件之爭點：(一)原告得否請求被告返還系爭房地？(二)原告得
    否請求被告給付相當於租金之不當得利？茲析述如下：
  (一)原告得否請求被告返還系爭房地？
    按所有人對於無權占有或侵奪其所有物者，得請求返還之
      ，對於妨害其所有權者，得請求除去之，民法第767 條前
      段、中段分別定有明文。次按國有財產撥給各地國家機關
      使用者，名義上雖仍為國有，實際上即為使用機關行使所
      有人之權利，故對於是類財產，向准由管領機關起訴，代
      國家主張所有權人之權利（最高法院51年臺上字第2680號
      判例參照）。
    系爭房地為臺北市所有，系爭土地由原告臺北市立聯合醫
      院管理，系爭房屋則由臺北市政府財政局管理，為兩造所
      不爭執之事實，已如上三之(一)所述，並有土地及建物登記
      謄本在卷為憑。又原告雖主張系爭房屋經被告增建等情，
      縱令屬實，然核諸原告所指增建即附圖所示B 部分，既與
      原建物部分相通，該增建部分已與原建物附合為其一部分
      而仍由臺北市取得所有權。又被告占有系爭房地已近40年
      ，系爭房屋坐落系爭土地如附圖所示A 、B 部分，面積分
      別為50.18 平方公尺、20.27 平方公尺，共計70.45 平方
      公尺，亦為被告所不爭執之事實，亦如上三之(二)、(三)所述
      ，復有臺北市士林地政事務所土地複丈成果圖在卷為憑，
      堪認被告占用系爭房地如附圖所示A 、B 部分，共計70.4
      5 平公尺。
    又按不動產物權，依法律行為而取得設定、喪失、及變更
      者，非經登記，不生效力，民法第758 條定有明文。被告
      雖辯稱系爭房地係其伯父陳則蔡所贈與云云，非僅未能舉
      證以實其說，且其既未登記為系爭房地之所有權人，自難
      認其已取得系爭房地之所有權，更難據以認定其係有權占
      用系爭房地。
    系爭房地為臺北市所有，系爭土地由原告臺北市立聯合醫
      院管理，系爭房屋則由臺北市政府財政局管理，被告無權
      占用系爭房地如附圖A 、B 所示部分已近40年，均如上述
      ，揆諸上揭規定，原告臺北市立聯合醫院、臺北市政府財
      政局自得分別請求被告返還系爭土地、系爭房屋如附圖所
      示A、B部分（面積共70.45平方公尺）。
  (二)原告得否請求被告給付相當於租金之不當得利？
    按無法律上之原因而受利益，致他人受損害者，應返還其
      利益，民法第179 條前段定有明文。次按依不當得利之法
      則請求返還不當得利，以無法律上之原因而受利益，致他
      人受有損害為其要件，故其得請求返還之範圍，應以對方
      所受之利益為度，非以請求人所受損害若干為準，無權占
      有他人土地，可能獲得相當於租金之利益為社會通常之觀
      念（最高法院61年臺上字第1695號判例參照）。又按城市
      地方房屋之租金，以不超過土地及其建築物申報總價額年
      息10% 為限，土地法第97條第1 項亦定有明文。再按公有
      土地以各該宗土地之公告地價為申報地價，平均地權條例
      施行細則第21條亦著有明文。
    查系爭土地89年7 月、93年1 月、96年1 月之公告地價分
      別為每平方公尺4 萬7,044 元、4 萬7,044 元、5 萬2,46
      4 元，有公告地價查詢表一份在卷為憑。又系爭房屋連同
      門牌號碼為臺北市○○區○○街6 巷6 號、8 號、12房屋
      ，總面積192.8 平方公尺，92年之課稅現值為7 萬5,300
      元、93年迄97年之課稅現值為6 萬8,500 元，有臺北市稅
      捐稽徵處課稅明細資料在卷為憑，因原告就92年之課稅現
      值亦以6 萬8,500 計算，本院自應受其拘束，以此換算系
      爭房屋每平方公尺之課稅現值為355 元（68500 ÷192.8=
      355 ，元以下4 捨5 入）。而系爭房地位於臺北市立聯合
      醫院陽明院區北投門診後方，距新北投捷運站步行約2 分
      鐘，為兩造所不爭執之事實，已如上三之(四)所述，經審酌
      系爭房地所在位置、交通及生活機能之現況，認每年租金
      以不超過系爭房地申報總價額年息5%為適當。又原告臺北
      市政府財政局就被告占用系爭房屋部分，僅以43.5平方公
      尺計算其價值，有其所提之計算表在卷為憑，是本院亦應
      受其拘束。揆諸上開規定，原告臺北市政府財政局、臺北
      市立聯合醫院自得各請求被告給付3,861 元、86萬1,974
      元之不當得利（計算式詳見附表所示）。
五、綜上所述，原告臺北市立聯合醫院請求被告返還系爭土地如
    附圖所示A 、B 部分，暨請求被告給付86萬1,973 元（因原
    告臺北市立聯合醫院就元以下之單位未採4 捨5 入方式計算
    ，而係無條件捨棄，而請求86萬1,973 元，本院自應受其聲
    明之拘束），及自起訴狀繕本送達後之97年11月21日起至清
    償日止，按週年利率5%計算之利息；原告臺北市政府財政局
    請求被告返還如附圖所示A 、B 部分之系爭房屋，暨請求被
    告給付3,861 元，及自起訴狀繕本送達後之97年11月21日起
    至清償日止，按週年利率5%計算之利息，均有理由，應予准
    許。原告臺北市政府財政局逾此部分之請求則無理由，應予
    駁回。
六、據上論結，本件原告之訴為一部有理由、一部無理由，依民
    事訴訟法第79條，判決如主文。
中    華    民    國    97    年    12    月    18    日
                  民事第二庭  法  官  方彬彬
以上正本證明與原本無異。
如對本判決上訴，應於判決送達後20日內向本院提出上訴狀。
中    華    民    國    97    年    12    月    19    日
                              書記官  王玉雙
附表：
期間                系爭土地不當得利之計算式
92.10.01.-95.12.31. 70.45×47044 ×5%×39/12=000000
00.01.01.-97.09.30. 70.45 ×52464 ×5%×21/12=323408
                合計：861974（單位元，元以下4 捨5入）
期間                系爭房屋不當得利之計算式
92.10.01.-97.09.30. 43.5×355 ×5%×5 =3861
                   （單位元，元以下4 捨5入）


司法院資訊處製作；財團法人民間司法改革基金會備份。
